【裁判字號】    97,交聲,2748
【裁判日期】    971218
【裁判案由】    聲明異議
【裁判全文】
臺灣高雄地方法院交通事件裁定        97年度交聲字第2748號
原處分機關  高雄市政府交通局
法定代理人  甲○○
受處分人即
異  議  人  乙○○
上列異議人即受處分人因違反道路交通管理處罰條例案件，對於
高雄市政府交通局民國97年11月27日所為之處分（原處分案號：
高市交裁字第裁32-B00000000號），聲明異議，本院裁定如下：
    主  文
原處分罰鍰超過新臺幣貳仟元部分撤銷。
上開撤銷部分不罰。
其他異議駁回。
    理  由
一、原處分意旨略以：異議人即受處分人乙○○（下稱異議人）
    於民國97年8 月20日上午6 時140 分許，飲酒後駕駛車牌號
    碼3698-PA 號自用一般小客車，行經高雄市○○區○○路、
    龍德路口經警攔檢，因呼氣酒精濃度超過每公升0.55毫克規
    定標準而遭舉發，而依道路交通管理處罰條例（下稱本條例
    ）第35條第1 項第1 款等規定，裁處異議人罰鍰新臺幣（下
    同）42,000元，吊扣駕駛執照12個月，並施以道路安全講習
    ；又依據交通部95年7 月17日交路字第0950006986號函釋略
    以：「緩起訴」處分係使被告免於刑事訴追之效果與「不起
    訴處分」之效果相同，是異議人就同一事件，縱經檢察官為
    緩起訴處分並繳納處分金，本案仍應依行政罰法第26條末段
    處罰等語。
二、聲明異議意旨略以：異議人於上開時、地，因呼氣酒精濃度
    超過規定標準部分為警攔檢取締後，並因觸犯刑法第185 條
    之3 公共危險罪被移送臺灣高雄地方法院檢察署（下稱高雄
    地檢署）偵辦，嗣經高雄地檢署檢察官於97年10月3 日以97
    年度偵字第24025 號為緩起訴處分，並命異議人支付處分金
    4 萬元確定，異議人亦已依緩起訴內容履行，原處分機關應
    不得再重複處罰，爰依法聲明異議等語。
三、按：
  (一)汽車駕駛人，駕駛汽車經測試檢定酒精濃度超過規定標準者
    ，處15,000元以上60,000元以下罰鍰，並當場移置保管其車
    輛及吊扣其駕駛執照1 年，並應接受道路交通安全講習，本
    條例第35條第1 項第1 款、第24條第1 項第2 款定有明文。
    又機器腳踏車駕駛人飲用酒類後其吐氣所含酒精濃度超過每
    公升0.25毫克以上者，不得駕車；其吐氣所含酒精濃度超過
    每公升0.55毫克以上，於期限內繳納或到案聽候裁決者，處
    罰鍰45,000元，道路交通安全規則第114 條第2 款、違反道
    路交通管理事件統一裁罰基準表亦有明文。
  (二)又行政罰法第26條規定：「一行為同時觸犯刑事法律及違反
    行政法上義務規定者，依刑事法律處罰之。但其行為應處以
    其他種類行政罰或得沒入之物而未經法院宣告沒收者，亦得
    裁處之。前項行為如經不起訴處分或為無罪、免訴、不受理
    、不付審理之裁判確定者，得依違反行政法上義務規定裁處
    之」，即所謂一事不二罰原則，究其立法目的，無非以一行
    為同時觸犯刑事法律及違反行政法上義務規定時，由於刑罰
    與行政罰同屬不法行為之制裁，而刑罰之懲罰作用較強，依
    刑事法律處罰即足資警惕，無一事二罰再處行政罰之必要，
    但罰鍰以外之沒入或其他種類行政罰，因兼具維護公共秩序
    作用，為達行政目的，行政機關仍得併予裁處。復本條例第
    35條第8 項規定：「汽車駕駛人有飲酒後駕車之情形，同時
    違反刑事法律者，經裁判確定處以罰金低於最低罰鍰基準規
    定者，應依本條例裁決繳納不足最低罰鍰之部分。」此係針
    對行為人同一行為之處罰，經不法內涵較高之刑罰權所適用
    之刑事訴訟程序進行後，其最後之處罰結果，如較不法內涵
    較低之行政罰所適用之違反道路交通管理事件統一裁罰基準
    表規定所處之罰鍰為輕時，可能產生處罰輕重失衡結果所為
    之特別規定，復其限於「裁判確定所處罰金低於最低罰鍰基
    準規定」者，方應依本條例裁決繳納「不足最低罰鍰之部分
    」，俾能兼顧行政罰法第26條所揭櫫之一事不二罰原則。惟
    本件尚有存疑者，係檢察官所為之緩起訴處分，是否係屬本
    條例所稱之「裁判」，或相當於檢察官之不起訴處分？而緩
    起訴處分金是否屬於本條例所稱之「罰金」？茲分述如下。
  (三)被告所犯為死刑、無期徒刑或最輕本刑3 年以上有期徒刑以
    外之罪，檢察官參酌刑法第57條所列事項及公共利益維護，
    認以緩起訴為適當者，得定1 年以上3 年以下之緩起訴期間
    為緩起訴處分，其期間自緩起訴處分確定之日起算；又被告
    於緩起訴期間內，有刑事訴訟法第253 條之3 第1 項各款情
    形之一者，檢察官得依職權或依告訴人聲請撤銷原處分，繼
    續偵查或起訴。準此，被告經檢察官為緩起訴處分者，於緩
    起訴猶豫期間內，其最後是否會被檢察官提起公訴，猶懸而
    未定，檢察官於期間內，可對被告繼續觀察，此時若被告顯
    無反省警惕之情或根本欠缺反省警惕之能力，檢察官得依職
    權或依告訴人聲請，將被告緩起訴處分撤銷，並繼續偵查或
    起訴，且依同法條第2 項規定檢察官撤銷緩起訴之處分時，
    除被告已履行之部分，不得請求返還或賠償外，尚有受刑事
    訴追、處罰之可能，此時原處分機關若依法為行政裁決，無
    異將使受處分人有同時遭受緩起訴處分、行政處罰及刑事訴
    追等「一事三罰」之危險，顯與行政罰法第26條規定之立法
    意旨相違背。至行政罰法第26條第2 項規定，雖未明文包括
    緩起訴處分在內，而緩起訴處分確定時，被告可免於刑事訴
    追，此與受不起訴處分效果相同。然緩起訴處分，為介於起
    訴及微罪職權不起訴間緩衝制度設計，其具體效力依刑事訴
    訟法第260 條規定，於緩起訴處分期間屆滿未經撤銷者，非
    有同條第1 款或第2 款情形之一，不得對於同一案件再行起
    訴，即學理上所稱實質確定力，足見在緩起訴期間內，尚無
    實質確定力可言（94年度臺非字第215 號判例、95年度臺非
    字第284 號判決意旨參照）。是觸犯刑事法律之犯罪行為，
    雖經檢察官為緩起訴處分，然就緩起訴之要件而言，基本上
    係認被告有犯罪嫌疑，而暫緩起訴，並得課被告予一定負擔
    或指示（同法第253 條之2 第1 項參照），此則與不起訴處
    分係因犯罪嫌疑不足或其他原因（同法第252 條、第25 3條
    ），不得附條件或負擔，顯有不同。且檢察官依刑事訴訟法
    第253 條之2 第1 項第4 款規定為緩起訴處分，命被告向公
    益團體捐款者，被告係履行檢察官為緩起訴處分命令，此等
    命令名義上雖非刑罰，但仍是一種特殊的處遇措施，會產生
    未經裁判即生終局處理案件實質效果，性質上已係實質的制
    裁，造成被告財產減少的影響，亦即性質上自屬處分金，與
    罰金無異，且依刑事訴訟法第253 條之2 第2 項規定命被告
    捐款之金錢給付命令，並得為民事強制執行名義。是檢察官
    命令被告為捐款之金錢給付，此等命令雖非刑罰，但仍是一
    種特殊的處遇措施，會產生未經裁判即生終局處理案件之實
    質效果，亦即性質上已係實質制裁，造成被告財產減少之影
    響，其捐款解釋上亦屬道路交通管理處罰條例第35條第8 項
    所規定之罰金，被告履行檢察官為緩起訴處分命令，即與受
    刑事處罰無異，自不應再受行政裁罰。況行政罰法第26條第
    1 項僅規定「依刑事法律處罰之」，並未明定應依刑法第33
    條、第34 條 所定主從刑罰之種類科罰，檢察官命令被告捐
    款之金錢給付性質上既屬處分金，而為實質刑事制裁，自與
    行政罰法第26條第1 項「依刑事法律處罰之」規定，尚無扞
    格之處。故而，上開行政罰法第26條第2 項既未明列「緩起
    訴處分」，本不宜擴張解釋，且緩起訴處分之要件、效果及
    性質均與不起訴處分不同，應屬刑事處罰之一種，自無適用
    行政罰法第26條第2 項規定餘地。
  (四)從而，檢察官所為之緩起訴處分性質與不起訴處分不同，性
    質上已係實質刑事制裁，緩起訴處分金亦與罰金無異。經檢
    察官為緩起訴處分之行為，如同時違反行政法上義務規定，
    因已有刑事處罰，此時行政機關若另行依法行政裁罰，無異
    一罪二罰，因此參酌行政罰法第26條立法意旨，違反行政法
    上義務行為，若同時亦經檢察官另為緩起訴處分時，行政機
    關應不得就同一行為，再為與刑罰相類之罰鍰處分；惟就等
    同於罰金之處分金低於最低罰鍰基準規定部分，亦應依本條
    例第35條第8 項規定裁決繳納不足最低罰鍰之部分。是原處
    分機關依據交通部95年7 月17日交路字第0950006986號函釋
    ，認「緩起訴」處分係使被告免於刑事訴追之效果與「不起
    訴處分」之效果相同，尚無足採。
四、經查：
  (一)異議人即受處分人於前揭時、地，因飲酒後呼氣酒精濃度超
    過每公升0.4 毫克、未達0.55毫克（已達0.47毫克）仍駕駛
    自小客車為警舉發，經原處分機關依道路交通管理處罰條例
    第35條第1 項第1 款及之第24條第1 項第2 款規定，裁處罰
    鍰42,000元之事實，為異議人所不爭執，亦有原處分機關高
    市交裁字第裁32-B00000000號裁決書附卷可稽。又異議人因
    上開酒後駕車案件，業經高雄地檢署檢察官於97年10月3 日
    以97年度偵字第24025 號為緩起訴期間1 年，並命異議人支
    付緩起訴處分金4 萬元確定，異議人亦已依緩起訴內容支付
    4 萬元完畢等事實，亦有異議人之臺灣高等法院被告前案紀
    錄表、高雄地檢署自行收納款項統一收據等附卷可考，均足
    堪認定。
  (二)依前揭說明，異議人所受之緩起訴處分固非刑法所定刑罰之
    種類，然已對異議人名譽、心理產生相當制約並影響被告之
    財產等權益，亦應可實質該當行政罰法第26條第1 項之「依
    刑事法律」之處罰。據此，原處分機關依道路交通管理處罰
    條例第35條第1 項第1 款規定，對異議人上開酒後駕車之違
    規行為予以裁罰時，裁處罰鍰部分，自不得再科處行政罰對
    於異議人予以重複處罰。惟因異議人所支付之緩起訴處分金
    僅有40,000元，參照上開道路交通管理處罰條例第35條第8
    項規定之意旨，異議人尚須補繳該等不足部分之罰鍰即2,00
    0 元（即42,000－40,000＝2,000） ，始為適法。
  (三)從而，原處分機關逕以異議人酒精濃度超過規定標準，而對
    其裁處罰鍰42,000元，其逾2,000 元之部分，尚有未洽，應
    由本院撤銷原處分其中超過2,000 元罰鍰部分，另為不罰之
    諭知，以資適法；至於原處分罰鍰2,000 元部分，異議並無
    理由，應予駁回。又原處分裁處吊扣異議人駕駛執照12個月
    、施以道安講習部分，係屬達成遏止酒後駕車不法行為以維
    道路交通安全之行政目的而有別於罰鍰以外之其他種類行政
    罰，依行政罰法第26第1 項但書之規定，原處分機關仍得併
    予處罰，並未違反「一事不二罰」原則，附此敘明。
據上論斷，應依道路交通案件處理辦法第19條、第20條前段，裁
定如主文。
中    華    民    國    97    年    12    月    18    日
                      交通法庭  法  官  呂明燕
以上正本證明與原本無異。
如不服本裁定應於送達後5日內向本院提出抗告狀。
中    華    民    國    97    年    12    月    18    日
                                書記官  陳瓊芳


司法院資訊處製作；財團法人民間司法改革基金會備份。
